臺灣基隆地方法院民事裁定　　　　　　100年度消債更字第2號
聲　請　人
即　債務人　陳順發
代　理　人　黃俊六律師
上列當事人因消費者債務清理事件聲請更生，本院裁定如下：
    主  文
更生及保全處分之聲請均駁回。
聲請費用由聲請人負擔。
    理  由
一、按債務人不能清償債務或有不能清償之虞者，得依本條例所
    定更生或清算程序，清理其債務；又債務人對於金融機構因
    消費借貸、自用住宅借款、信用卡或現金卡契約而負債務，
    在聲請更生或清算前，應提出債權人清冊，以書面向最大債
    權金融機構請求協商債務清償方案並表明共同協商之意旨，
    消費者債務清理條例第3 條、第151 條第1 項定有明文。而
    消費者債務清理條例所定之前置協商程序，其立法目的係因
    債務人對於金融機構因消費借貸、自用住宅借款、信用卡或
    現金卡契約而負債務，其法律關係較單純明確，金融機構並
    已訂有債務協商機制，使債務人與多數債權人間能利用法院
    程序外解決之協商機制而自主解決其債務，如能協商成立，
    債務人或不須依本條例聲請更生或清算，可疏減法院負擔，
    有效分配司法資源，遂採行協商前置主義。債務人須盡己之
    力與最大債權金融機構謀求自主性的協議清償債務方案，若
    債務人於衡酌己身清償資力，提出符合正當性及合理性之清
    償計畫，卻不被最大債權金融機構所接受時，債務人自得求
    助於法院，選擇向法院聲請更生或清算。反之，若債務人僅
    徒具形式提出協商聲請，而不以積極態度謀求解決清償債務
    方案；或事後又撤回協商之聲請；或債務人所提出之債務清
    償方案與其清償資力不具相當性與合理性時，亦即在衡量債
    務人之負債原因、經濟收入情況、通常生活必要性之支出等
    客觀情狀後，債務人提出之清償計畫，並不符合比例原則之
    要求時，自不能認債務人已充分踐行法律所要求之協商程序
    ；否則，若不問債務人之清償資力如何，概命最大債權金融
    機構必須接受清償條件，即難謂否符合法律所定前置協商之
    精神。
二、本件聲請意旨略以：聲請人有不能清償債務情事，於本條例
    施行後，曾以書面向最大債權銀行遠東國際商業銀行股份有
    限公司（下稱遠東銀行）請求共同協商債務清償方案，遠東
    銀行固提出24期，年利率百分之12，每期還款新臺幣（下同
    ）9,609 元之協商還款方案，然聲請人尚有遠宏資產管理有
    限公司、元誠第二基金資產管理股份有限公司、新誠國際資
    產管理股份有限公司之債務（分別要求聲請人按月清償1 萬
    元、5,000 元、3,000 元）無法列入協商，而聲請人協商時
    每月薪資約僅3 萬6,000 元，扣除個人每月生活必要開銷及
    無法納入協商之前揭債務後，尚需扶養胞妹陳婉萱及外甥陳
    轔安，聲請人實無力清償，以致履行有重大困難而不得已毀
    諾，且聲請人並無擔保或優先權債務總金額未超過1,200 萬
    元，且未經法院裁定開始清算程序或宣告破產，爰向本院聲
    請更生及保全處分等語。
三、經查，本件債務人向本院聲請更生，並提出戶籍謄本、財產
    及收入狀況說明書、聯合徵信中心當事人綜合信用報告、債
    權人清冊、遠宏資產管理有限公司協議書、元誠第二基金資
    產管理股份有限公司同意書、新誠國際資產管理股份有限公
    司同意書、臺灣臺北地方法院裁定及執行命令、前置協商機
    制協議書、勞工保險被保險人投保資料表、房屋租賃契約書
    、聲請人及受扶養人陳婉萱、陳轔安之97、98年度綜合所得
    稅各類所得資料清單、全國財產稅總歸戶財產查詢清單等件
    為證，主張其收入已不足清償債務云云，惟本條例第151 條
    第1 項之立法意旨謂：「債務人受法院裁定開始更生或清算
    程序者，其生活、資格、權利等均將受限制，該等程序係債
    務清理之最後手段，於債務人無法與債權人協商時，始適用
    更生程序或清算程序清理其債務」，查據債務人所提97、98
    年度綜合所得稅各類所得資料清單，其97、98年度全年收入
    為43萬7,700 元、48萬6,744 元，經換算後平均月收入約3
    萬8,519 元（小數點以下四捨五入），復據聲請人所提之薪
    資明細可知，其任職於皇昌營造股份有限公司於99年5 月至
    8 月之薪資各為3 萬6,208 元、3 萬7,963 元、3 萬8,364
    元、3 萬8,147 元，平均月收入約為3 萬7,671 元（小數點
    以下四捨五入），而本件債務人既已身負鉅債，則其日常生
    活支出應以維持最低生活之所需即為已足，是債務人生活必
    要支出當以行政院主計處公佈之98年度臺灣省最低生活費用
    數額9,829 元計算。另聲請人雖稱每月需支出扶養胞妹陳婉
    萱及外甥陳轔安之費用云云，惟查，聲請人向遠東銀行辦理
    前置協商申請時，僅列外甥陳轔安為受扶養人，並載明胞妹
    陳婉萱已滿18歲而在打工，有「消費者債務清理條」債務人
    向最大債權金融機構辦理前置協商申請書存卷可參。本院審
    酌陳婉萱為80年5 月26日生，於100 年5 月26日即將成年，
    且依聲請人於辦理前置協商程序時所述，已在打工，堪認足
    以謀生，而無受聲請人扶養之必要，是聲請人就陳婉萱扶養
    費4,500 元部分，尚難信為聲請人每月之必要支出；至聲請
    人所稱扶養外甥陳轔安部分，陳轔安固為未成年人，其母陳
    億琳死亡後，雖委由聲請人擔任監護人，惟扶養費用部分尚
    非不得向其他扶養義務人（陳轔安之父林啟智）請求支付，
    故聲請人此部分扶養費之支出，亦難認屬必要。故以債務人
    每月收入約3 萬7,671 元計算，除遠宏資產管理有限公司、
    元誠第二基金資產管理股份有限公司、新誠國際資產管理股
    份有限公司之債務每月需清償1 萬元、5,000 元、3,000 元
    外，若再扣除聲請人每月必要生活支出9,829 元，仍足清償
    與最大債權銀行協商後之債務清償方案，且聲請人現年僅45
    歲（55年次），距勞動基準法所定強制退休年齡65歲止，相
    對人尚得工作20年，亦非無清償債務之可能，亦具有相當之
    勞動能力，茍聲請人能持續以工作賺取收入並於日常生活支
    出上有所節制，致力控制不必要之支出，當無不能清償之情
    。
四、綜上所述，本件聲請人之每月收入既足以維持基本生活、負
    擔扶養義務及履行債權人提議之協商條件，即難認聲請人有
    何不能清償債務之情事、或有何不能清償之虞之情形，是其
    主張情節既與消費者債務清理條例第3 條所定要件不符，其
    逕為本件更生聲請，應屬聲請更生之要件不備，是項不備復
    無從補正，爰依同條例第8 條之規定，駁回其更生之聲請。
    又本件更生之聲請既經駁回，則聲請人保全處分之聲請亦失
    所附麗，應併予駁回。
中    華    民    國   100    年    4     月    19    日
                  民事庭法  官  周霙蘭
以上正本係照原本作成。
如對本裁定抗告，應於本裁定送達後10日內，向本院提出抗告狀
，並繳納抗告費新臺幣1000元。
中    華    民    國   100    年    4     月    19    日
                        書記官  王毓嫻